臺灣士林地方法院民事判決　　　　　　　　　　　　九十二年度簡上字第一七四號
　　上　訴　人　甲○○
　　訴訟代理人　乙○○○
　　被　上訴人　丁○○
　　訴訟代理人　丙○○律師
右當事人間請求損害賠償等事件，上訴人對於民國九十二年七月三十日本院內湖簡易
庭九十二年度湖簡字第一一一五號第一審判決提起上訴，本院於民國九十三年十二月
七日言詞辯論終結，判決如下：
    主  文
上訴駁回。
第二審訴訟費用由上訴人負擔。
    事實及理由
一、被上訴人起訴主張：其所有坐落台北市○○區○○路一三二巷八九號房屋（下稱
    八九號房屋）與上訴人所有坐落同巷八七號房屋（下稱八七號房屋）為共構之透
    天住宅，詎上訴人未先知會被上訴人，即自行於被上訴人屋頂房間外圍樑柱（即
    附圖所示ＢＰ樑及ＣＰ柱）埋設自來水管線，致使上開樑柱嚴重受損，並將其八
    七號房屋緊鄰八九號屋頂房間旁之樑（即附圖所示ＧＰ樑）局部鑿除，上開不當
    施工已損及整體結構安全，且造成八九號房屋屋突一層房間有漏水及牆壁龜裂之
    情形，經被上訴人多次要求處理，上訴人均置之不理，為此，爰依民法第七百六
    十七條中段、第一百八十四條之規定，請求上訴人將坐落台北市○○區○○路一
    三二巷八七號房屋如附圖所示屋突壹層之ＧＰ樑及上開房屋與同巷八九號房屋間
    屋突壹層之ＢＰ樑及ＣＰ柱回復至未鑿除及未埋設水管前之原狀，並賠償被上訴
    人新台幣（下同）八萬五千元之損害等語。原審為被上訴人勝訴之判決，被上訴
    人於本院聲明求為：駁回上訴。
二、上訴人則以：(一)上訴人於民國八十八年底購屋時即施工裝設水管，被上訴人兩年
    後始稱該水管造成其房屋漏水，顯不合常理。又油漆剝落、色斑、白華等漏水現
    象係整個社區都有之情形，應非上訴人所造成。(二)被上訴人本身亦曾施工，包括
    於三樓、四樓屋頂上鋪設磁磚，在四樓通往三樓前屋頂平台間打洞通行，加設鋁
    窗遮雨棚，及在其地下室開挖二點六米寬、二米高之開口，以增加地下室使用面
    積等，則被上訴人所稱漏水及龜裂情形，應係其施工品質不佳所造成，與上訴人
    在八七號房屋之施工無關。(三)台北市土木技師公會及台北市結構工程工業技師公
    會（下稱台北市結構技師公會）均係被上訴人自行委託，其鑑定報告，均有偏頗
    被上訴人之情形，且並未就被上訴人自行施工部分鑑定是否為漏水及龜裂之原因
    ，故應不足採信。(四)被上訴人所稱外牆隅角處磁磚剝落之情形，上訴人質疑應係
    被上訴人所找估價人員蔡永貴所為，非上訴人施工所造成，被上訴人請求上訴人
    支付該部分之修復費用，顯無理由等語，資為抗辯。並聲明：(一)原判決廢棄。(二)
    被上訴人第一審之訴駁回。
三、兩造不爭執之事項：
  (一)被上訴人為系爭八九號房屋之所有權人，上訴人則係八七號房屋之所有權人，該
    二棟建物為共構之透天住宅。
  (二)上訴人未經被上訴人同意，即自行在如附圖所示ＢＰ樑及ＣＰ柱埋設自來水管線
    ，並將如附圖所示ＧＰ樑局部鑿除。
  (三)被上訴人所有之八九號房屋屋突一層房間有牆壁龜裂、色斑、油漆剝落、白華之
    情形，隅角處亦有裂縫。
四、是本件爭執要點為：
  (一)上訴人上述鑿除橫樑及埋設水管之施工行為，是否為造成被上訴人房屋發生前揭
    損害之原因？
  (二)被上訴人所主張之損害賠償金額，是否可採？
五、按所有人對於妨害其所有權者，得請求除去之，民法第七百六十七條中段定有明
    文。又所謂妨害者，係指以占有以外方法，客觀上不法侵害所有權或阻礙所有人
    之圓滿行使其所有權之行為或事實而言（最高法院八十八年度台上字第二四二○
    號判決意旨參照）。本件被上訴人主張上訴人前述鑿除橫樑及埋設水管之行為，
    乃造成系爭八九號房屋發生前揭損害之原因，顯已妨害被上訴人就該房屋之所有
    權等情，為上訴人所否認，經查：
  (一)關於上訴人前揭施工行為，是否為造成系爭八九號房屋發生損害之原因乙節，業
    據被上訴人於提起本件訴訟前，委請台北市土木技師公會進行鑑定，依該公會鑑
    定之結果，上訴人在屋頂共同樑、柱埋設自來水管線設施與削除屋頂樑作為通道
    之施工，確有損害Ｒ. Ｃ結構體之情形，且係造成系爭八九號房屋損害之原因，
    並於結論與建議欄明確指明：「(一)鑑定標的物三樓屋頂，與八七號間之Ｒ. Ｃ共
    同樑、柱之鋼筋混凝土受到鑿除，埋設自來水管線及便於進出等，結構系統之Ｒ
    . Ｃ結構構件受到損害，確實會影響到三樓頂後側部分局部之安全。(二)瑞光路一
    三二巷八七號所有權人鑿除鋼筋混凝土損害Ｒ. Ｃ結構系統，應負損害三樓頂局
    部樑、柱結構體及因此而產生之龜裂與滲水等之責任。(三)鑑定標的物損害修復費
    用，經估算結果約新台幣五萬二千元整。(四)鑑定標的物三樓頂局部結構系統之樑
    、柱結構體已受到損害，建議儘速以工程技術修復之。」，此有台北市土木技師
    公會九十一年四月十一日北土技字第九一三０三七九號安全鑑定報告書影本一件
    附卷可參（見原審卷第十四至五十頁）。上訴人雖以該鑑定機關係受被上訴人委
    託鑑定，其鑑定結果自有所偏頗，且鑑定標的應為「屋突一層」，該鑑定報告卻
    記載為「三樓屋頂」，顯有錯誤等語，辯稱該鑑定報告應不足採，然觀諸該份鑑
    定報告所附相關照片及就損害狀況所為具體描述，均與本件兩造所不爭執之損害
    發生位置及情形相同，是該份鑑定報告就受損部分雖記載為「三樓屋頂」，然與
    上訴人所稱之「屋突一層」，實為同一標的，並無鑑定標的錯誤之問題，至為顯
    然，上訴人僅以此用語之差異及該鑑定機關係被上訴人所委託等情，質疑該鑑定
    之結果，顯無足採。
  (二)況查，系爭屋損原因經原審法院囑託台北市結構技師公會鑑定之結果，亦認「由
    標的物鄰房八七號施工後現況及損害現象，綜合研判八九號屋頂層瞭望室內及室
    外屋突一層之損害現象與八七號屋突一層頂樑ＧＰ部分鑿除及水管埋設之施工不
    當有關」（參鑑定報告書「結論與建議事項」第一點），此有台北市結構技師公
    會九十二年一月十四日（九二）北結師鑑字第一四六四號鑑定報告書在卷可稽（
    見外置證物），是被上訴人主張其房屋受損，乃因上訴人不當鑿除橫樑及埋設水
    管所致等情，應為可採。上訴人雖又質疑該鑑定機關係被上訴人自行委託，非法
    院囑託，且未就被上訴人超挖地下室是否才是導致屋損之原因加以鑑定，顯有偏
    袒被上訴人之情形云云，惟查，台北市結構技師工會係經原審法院囑託鑑定，而
    非被上訴人自行向該會申請鑑定，此有本院內湖簡易庭九十一年十月三十日函文
    附卷可參（見本院卷第一三○頁），又該函已分別於九十一年十一月五日、七日
    、八日送達台北市結構技師公會及上訴人、被上訴人，台北市結構技師公會並依
    函示內容指派曾慶正技師於九十一年十一月二十九日與本院人員及兩造當事人共
    同至現場履勘，嗣於九十一年十二月九日檢附工作計畫表及鑑定費用明細表，函
    請本院支付鑑定費用，另於九十一年十二月十七日函請本院轉知當事人於九十一
    年十二月二十八日至現場共同會勘，此亦有送達證書、九十一年十一月二十九日
    勘驗筆錄、台北市結構技師公會函文在卷可稽（見本院卷第一三一至一三三頁、
    第一四三頁、第一四五至一四七頁），是台北市結構技師公會確係受原審法院囑
    託鑑定，應無庸置疑，上訴人無視上開函文往來情形，空言臆測該鑑定機關係被
    上訴人所委託，並進而質疑其公正性，顯不足採。至被上訴人地下室有無超挖及
    是否為造成屋損之原因，經核均非在被上訴人聲請及本院囑託台北市結構技師公
    會鑑定之範圍內，該會自無就該事項進行鑑定之必要，是上訴人以台北市結構技
    師公會未就上開事項進行鑑定，指摘鑑定結果有所偏袒云云，亦不可採。
  (三)至原審法院另囑託中華民國營建防水技術協進會（下稱防水協會）鑑定結果，雖
    認定「可能是由於地層下陷或地震等震動，使隅角處產生裂痕，造成屋頂防水層
    破損而導致雨水滲漏至結構體內，才會造成屋內天花板產生油漆剝落、色斑、白
    華等現象。」，惟該會在鑑定報告書內陳述裂縫造成之因素，係以「一般常識」
    作初步推論，至結構體損傷、破壞之確切原因，因不屬於該會之專業領域，故該
    會亦在報告書內建議交由專業土木技師或結構技師鑑定，並由其擬定如何補強，
    待補強完成再施作防水層及面層，有該會九十一年十二月五日台（九一）防協會
    字第０九九號函可資參照（見原審卷第一六四頁），則該會對本件損害之發生原
    因既不具專門判斷知識，其僅依「一般常識」所為之前開推論，自難以採信。從
    而，上訴人據此辯稱系爭房屋發生損害之原因非因其施工行為，而係地層下陷或
    地震所致等語，即不足憑採。
  (四)上訴人雖又以被上訴人本身亦曾在八九號房屋進行多項施工，包含在三樓、四樓
    屋頂上鋪設磁磚，在四樓通往三樓前屋頂平台間打洞通行，及在其地下室開挖二
    點六米寬、二米高之開口，以增加地下室使用面積等，辯稱系爭八九房屋發生前
    述漏水及龜裂等情形，應係被上訴人自行施工品質不佳所造成，與上訴人在八七
    號房屋之施工無關云云，然查，本件屋損發生之原因，經台北市土木技師公會及
    台北市結構技師公會鑑定之結果，均認與上訴人自行鑿除橫樑及埋設水管行為有
    關，已詳述如前，上訴人未能具體指出上開鑑定報告有何謬誤之情形，復無法證
    明被上訴人上開施工行為始為導致本件屋損發生之原因，其單憑臆測而推斷本件
    屋損應係被上訴人自行造成，顯乏依據，不足採信。
  (五)綜上所述，本件上訴人自行鑿除橫樑及埋設水管之行為，導致被上訴人所有之八
    九號房屋結構受損，且發生牆壁龜裂、色斑、油漆剝落、白華之情形，顯已妨害
    被上訴人就該房屋所有權之圓滿行使，被上訴人依民法第七百六十七條中段之規
    定，請求上訴人將八七號房屋如附圖所示屋突壹層之ＧＰ樑及上開房屋與八九號
    房屋間屋突壹層之ＢＰ樑及ＣＰ柱回復至未鑿除及未埋設水管前之原狀，自屬有
    據，應予准許。
六、復按因故意或過失，不法侵害他人之權利者，負損害賠償責任。民法第一百八十
    四條第一項前段定有明文。查本件上訴人未經被上訴人同意，即擅自鑿除房屋橫
    樑並在共同樑柱埋設水管，致被上訴人所有之八九號房屋發生牆壁龜裂、色斑、
    油漆剝落、白華等損害，顯已侵害被上訴人之所有權，被上訴人依前開規定請求
    上訴人賠償其所受損害，自無不合，茲就其各項請求析述如下：
  (一)建物修復費用部分：系爭八九號房屋受損之修復項目及費用，業經防水協會及台
    北市土木技師公會分別予以鑑定計算，上訴人雖辯稱外牆隅角處磁磚剝落，應係
    被上訴人僱請之蔡永貴所為，非上訴人所造成，被上訴人自不得請求上訴人支付
    該部分之修復費用云云，然姑不論該處磁磚剝落是否為訴外人蔡永貴檢查時所造
    成，依台北市結構技師公會鑑定報告所附照片編號十一及台北市土木技師公會所
    附照片編號六、七所示，該部分牆壁磁磚已有突起之情形，參照防水協會及台北
    市土木技師公會之鑑定意見，該部分牆面本有拆除原裝修表層並重新鋪設磁磚之
    必要，換言之，無論該部分磁磚是否掉落，為修復結構及回復原狀，均有拆除整
    修之必要，上訴人前開抗辯，自不足採。茲比對前述防水協會及台北市土木技師
    公會鑑定報告所列各修復項目及金額，將重複項目估價金額較高及非必要費用剔
    除後，再就房屋修復材料部分，依行政院所頒固定資產耐用年數表（本件鋼筋混
    凝土房屋為五十年），按定率遞減法（每年千分之四十五）計算其折舊金額（系
    爭八九號房屋係八十八年二月二十六日興建完成，有建物登記謄本一件在卷可稽
    ，又發生損害之時間依卷內資料所示約為九十年上半年，以九十年六月三十日計
    算，其使用期間為二年四個月又五天，又依營利事業所得稅查核準則第九十五條
    第六項規定，固定資產提列折舊採用定律遞減法者，以一年為計算單位，其使用
    期間未滿一年者，按實際使用之月數相當於全年之比例計算之，不滿一月者，以
    一月計，故本件應以二年五個月計），詳細計算方式如下列附表所示：
  附  表
  ┌──────────────────────────────────┐
  │防水協會鑑定報告                                                    │
  ├──┬───────┬────┬───────┬────┬─────┤
  │編號│項          目│修復費用│可  採  與  否│折舊金額│折舊後金額│
  ├──┼───────┼────┼───────┼────┼─────┤
  │  一│舊有保護層、防│一萬元  │否（與台北市土│        │          │
  │    │水層打除、運棄│        │木技師公會編號│        │          │
  │    │              │        │二、九重複，且│        │          │
  │    │              │        │金額較高）    │        │          │
  ├──┼───────┼────┼───────┼────┼─────┤
  │  二│素地面整理    │五千元  │可（未重複，且│不折舊  │五千元    │
  │    │              │        │為必要費用）  │        │          │
  ├──┼───────┼────┼───────┼────┼─────┤
  │  三│塗膜水和凝固型│八千元  │可（未重複，且│八百四十│七千一百五│
  │    │防水材二道加補│        │為必要費用）  │一元（註│十九元    │
  │    │強網          │        │              │一      │          │
  ├──┼───────┼────┼───────┼────┼─────┤
  │  四│舊有保護層、面│一萬四千│可（與台北市土│一千四百│一萬二千五│
  │    │磚復原        │元      │木技師公會編號│七十一元│百二十九元│
  │    │              │        │三至六重複，金│（註二）│          │
  │    │              │        │額較低）      │        │          │
  ├──┴───────┴────┴───────┴────┴─────┤
  │台北市土木技師公會鑑定報告                                          │
  ├──┬───────┬────┬───────┬────┬─────┤
  │編號│項          目│修復費用│可  採  與  否│折舊金額│折舊後金額│
  ├──┼───────┼────┼───────┼────┼─────┤
  │  一│平頂及牆油漆一│一千九百│可（未重複，且│二百零一│一千七百零│
  │    │底二度        │零八元  │為必要費用）  │元（註三│七元      │
  │    │              │        │              │ ）     │          │
  ├──┼───────┼────┼───────┼────┼─────┤
  │  二│拆除原有裝修表│二千四百│可（與防水協會│不折舊  │二千四百八│
  │    │層            │八十元  │編號一重複，金│        │十元      │
  │    │              │        │額較低）      │        │          │
  ├──┼───────┼────┼───────┼────┼─────┤
  │  三│平頂及牆一比二│五千八百│否（與防水協會│        │          │
  │    │防水水泥粉刷  │七十二元│編號四重複，且│        │          │
  │    │              │        │金額較高）    │        │          │
  ├──┼───────┼────┼───────┼────┼─────┤
  │  四│地坪一比三水泥│一千五百│同右          │        │          │
  │    │粉刷          │二十八元│              │        │          │
  ├──┼───────┼────┼───────┼────┼─────┤
  │  五│牆貼20*20磁磚 │三千八百│同右          │        │          │
  │    │              │五十五元│              │        │          │
  ├──┼───────┼────┼───────┼────┼─────┤
  │  六│地坪鋪20*20磁 │七千零二│同右          │        │          │
  │    │磚            │十二元  │              │        │          │
  ├──┼───────┼────┼───────┼────┼─────┤
  │  七│樑、柱裂縫EPO │二萬元  │可（未重複，且│二千一百│一萬七千八│
  │    │XY填補（環氧樹│        │為必要費用）  │零二元（│百九十八元│
  │    │脂）          │        │              │註四）  │          │
  ├──┼───────┼────┼───────┼────┼─────┤
  │  八│零星整修      │一千六百│否（內容不明確│        │          │
  │    │              │五十五  │，難認屬必要費│        │          │
  │    │              │        │用）          │        │          │
  ├──┼───────┼────┼───────┼────┼─────┤
  │  九│廢料清理及運什│一千二百│可（與防水協會│不折舊  │一千二百八│
  │    │費            │八十元  │編號一重複，金│        │十元      │
  │    │              │        │額較低）      │        │          │
  ├──┴───────┴────┴───────┴────┴─────┤
  │總計：四萬八千零五十三元                                            │
  │      （5000＋7159＋12529＋1707＋2480＋17898＋1280＝48053）         │
  ├──────────────────────────────────┤
  │註一：計算式（元以下四捨五入）                                      │
  │      第一年折舊：8000×0.045＝360                                  │
  │      第二年折舊：（0000－000）×0.045＝344                         │
  │      第三年前五個月折舊：（0000－000－000）×0.045×5/12＝137      │
  │      共折舊：360＋344＋137＝841                                    │
  │註二：計算式（元以下四捨五入）                                      │
  │      第一年折舊：14000×0.045＝630                                 │
  │      第二年折舊：（00000－000）×0.045＝602                        │
  │      第三年前五個月折舊：（00000－000－000）×0.045×5/12＝239     │
  │      共折舊：630＋602＋239＝1471                                   │
  │註三：計算式（元以下四捨五入）                                      │
  │      第一年折舊：1908×0.045＝86                                   │
  │      第二年折舊：（1908－86）×0.045＝82                           │
  │      第三年前五個月折舊：（0000－00－00）×0.045×5/12＝33         │
  │      共折舊：86＋82＋33＝201                                       │
  │註四：計算式（元以下四捨五入）                                      │
  │      第一年折舊：20000×0.045＝900                                 │
  │      第二年折舊：（00000－000）×0.045＝860                        │
  │      第三年前五個月折舊：（00000－000－000）×0.045×5/12＝342     │
  │      共折舊：900＋860＋342＝2102                                   │
  └──────────────────────────────────┘
    依上開附表所示，本件扣除折舊後之必要修復費用（不含稅捐及廠商利潤）應為
    四萬八千零五十三元，又本院斟酌營業稅為百分之五，及廠商一般合理利潤約為
    百分之十，再依上開金額酌加百分之十五，故本件被上訴人修復所需實際費用應
    為五萬五千二百六十一元〔48053× (1＋15﹪)＝55261，元以下四捨五入〕。準
    此，被上訴人請求上訴人賠償其修復費用五萬元，即無不合，應予准許。
  (二)鑑定費用部分：被上訴人於起訴前為確定系爭八九號房屋漏水等現象之發生原因
    ，曾委託台北市土木技師公會鑑定，共支出鑑定費用三萬五千元，有該公會出具
    之收據二件附卷可憑（見原審卷第一七四、一七五頁），經核此項鑑定費用確為
    被上訴人為實現損害賠償債權所支出之必要費用，且係因上訴人之侵權行為所引
    起，被上訴人請求上訴人賠償該筆鑑定費用，自屬有據，堪予准許。
七、綜上所述，被上訴人依民法第七百六十七條中段及同法第一百八十四條第一項前
    段之規定，請求上訴人將系爭八七號房屋如附圖所示屋突壹層之ＧＰ樑及上開房
    屋與八九號房屋間屋突壹層之ＢＰ樑及ＣＰ柱回復至未鑿除及未埋設水管前之原
    狀，並賠償被上訴人八萬五千元，均有理由，應予准許。原審為被上訴人勝訴之
    判決，於法並無不合，上訴論旨指摘原判決不當，求予廢棄，為無理由，應予駁
    回。
八、本件判決基礎已臻明確，兩造其餘攻防方法及訴訟資料經本院斟酌後，核與判決
    結果不生影響，不另一一論述，併此敘明。
九、據上論結：本件上訴為無理由。依民事訴訟法第四百三十六條之一第三項、第四
    百四十九條第一項、第七十八條，判決如主文。
中　　　華　　　民　　　國　　九十三　　年　　十二　　　月　　二十一　　日
                                       臺灣士林地方法院民事第二庭
                                           審判長法官  陳介源
                                           法      官  王怡雯
                                           法      官  馬傲霜
右為正本係照原本作成。
本判決不得上訴。
中　　　華　　　民　　　國　　九十三　　年　　十二　　　月　　二十三　　日
                                           法院書記官  林豐圃
